【裁判字號】    97,上訴,2889
【裁判日期】    970627
【裁判案由】    偽造文書等
【裁判全文】
臺灣高等法院刑事判決                97年度上訴字第2889號
上  訴  人  臺灣臺北地方法院檢察署檢察官
被      告  乙○○
上列上訴人因被告偽造文書等案件，不服臺灣臺北地方法院97年
度訴字第435號，中華民國97年4月30日第一審判決（起訴案號：
臺灣臺北地方法院檢察署96年度偵字第6233號），提起上訴，本
院判決如下：
    主  文
原判決撤銷，發回臺灣台北地方法院。
    理  由
一、公訴意旨略以：被告乙○○明知已無資力，詎仍基於意圖為
    自己不法所有之概括犯意，分別於民國（下同）93年3月5日
    、94年8月20日及95年1月10日自任互助會會首，向甲○○等
    人招攬如附表所示之互助會，約定採內標方式標會，每會會
    款如附表所示，並於附表所示開標時間，在臺北縣新店市○
    ○路102巷15號4樓乙○○住處開標，嗣利用會員間互不相識
    ，且會員多以電話聯絡確認，而未到場參與開標之機會，於
    96年6月30日以前之不詳時間，連續在標單上，偽造如附表
    所示被冒標人之署名及競標利息，持以行使參加競標並得標
    後，使其他活會會員陷於錯誤而支付會款，足以生損害於該
    等被冒標之活會會員。嗣乙○○無法如期交付得標金，於95
    年11月5日在上址召開如附表所示編號1之互助會停標協調會
    時，經現場活會會員互相核對，查覺實際活會數與應剩活會
    數不符，各該會員始悉上情，因認被告涉有刑法第216條之
    行使偽造之第220條、第210條準私文書罪、第339條第1項之
    詐欺取財罪嫌，其先後多次行使偽造準私文書及詐欺犯行，
    時間緊接，犯罪構成要件相同，顯係基於概括犯意而為，為
    連續犯，應依修正前刑法第56條規定，論以一罪並依法加重
    其刑；所犯行使偽造準私文書罪與詐欺取財罪間有方法結果
    之關係，係牽連犯，應依修正前刑法第55條規定從一重之行
    使偽造準私文書罪處斷云云。
二、原法院基以：被告乙○○曾因涉嫌偽造有價證券案件，為臺
    灣臺北地方法院檢察署檢察官於96年12月19日提起公訴（96
    年度偵續字第712號），臺灣台北地方法院以97年度訴字第1
    0號（下稱本院另案）受理後，於97年4月18日判決：「乙○
    ○意圖供行使之用，而偽造有價證券，處有期徒刑3年6月。
    如附表所示之本票上偽造之共同發票人『卓金足』之本票部
    分及偽造之『卓金足』印章一枚均沒收。」（目前繫屬本院
    97年度上訴字第2131號審理中，尚未確定），其認定被告之
    犯罪事實為：「乙○○為向廖文瑞借款新臺幣（下同）34
    萬元，須開立本票供擔保償還借款之用，明知卓金足並未同
    意簽發如附表所示本票，竟意圖供行使之用，未經卓金足同
    意，先於94年8月20日前某日時，偽刻卓金足之印章1枚後，
    於94年8月20日，在其位於臺北縣新店市○○路102巷15號4
    樓之住處內，在如附表所示本票發票人欄上，偽造卓金足之
    印文1枚，以偽造完成卓金足表示同意擔任如附表所示本票
    共同發票人之本票1紙後，旋於同日持之前往廖文瑞位於臺
    北縣新店市○○○路127號2樓住處，交付予廖文瑞而行使之
    ，廖文瑞因而貸予34萬元款項。嗣因乙○○未能如期償還借
    款，經廖文瑞前往本票上所留卓金足之地址而查無該地址及
    卓金足時，始知上情。」，此有該院另案判決及本院被告前
    案紀錄表在卷可稽。次查，證人廖文瑞證稱：「（問：94
    年8月20日該次乙○○藉故向你借你所標得的互助會金34萬
    元時，你是否已領得該次之互助會金？）答：沒有。」、「
    （問：該34萬元互助會金你向誰標取？）答：這是乙○○很
    早以前起的會，起會的時間忘記了，距離94年大約有3年時
    間，我是最後一期活會，乙○○沒有給我互助金，本來乙○
    ○應該要給我36萬元，但她開34萬元的票，跟我借應該給我
    的會錢，並且跟我說剩下的2萬元當成參加她下次起的會的
    頭會標金，所以我不得已又參加她另外起的會（按，即為本
    案遭起訴涉嫌詐欺、行使偽造私文書的94年8月20日合會）
    。」（原審卷第33頁參照）。因認，被告本案遭起訴涉嫌詐
    欺等罪行如成立，與被告該院另案意圖供行使之用而偽造有
    價證券犯行，即有94年2月2日修正公布前刑法第55條牽連犯
    裁判上一罪關係。檢察官既已將犯行之一部即偽造有價證券
    的犯罪事實於96年12月19日提起公訴、同月31日繫屬於該院
    ，之後再將他部即詐欺等犯行於97年1月21日向該院提起公
    訴，是構成已經提起公訴之案件，在同一法院重行起訴之情
    形。爰不經言詞辯論，逕為不受理之諭知云云。
三、本院查：
（一）按已經提起公訴或自訴之案件，在同一法院重行起訴者，
      應諭知不受理之判決，並得不經言詞辯論為之，刑事訴訟
      法第三百零三條第二款、第三百零七條固分別定有明文。
      又訴訟上所謂一事不再理之原則，不論實質上之一罪，或
      想像競合犯、94年2月2日修正公布前刑法第55條、56條規
      定之牽連犯、連續犯等裁判上之一罪，其一部事實已經提
      起公訴者，因依據刑事訴訟法第267條：「檢察官就犯罪
      事實一部起訴者，其效力及於全部。」之規定，及審判不
      可分之效力，審理事實之法院對於全部犯罪事實，應依法
      均予審判；是就該未經起訴，然為起訴效力所及之犯罪事
      實，檢察官即不得在已經起訴案件判決確定前，再予重行
      起訴，否則依據上開規定，法院就重行起訴之案件應諭知
      不受理之判決。惟按修正前刑法上之牽連犯，係指行為者
      意念中祇欲犯某罪，而其實施犯罪之方法，或其實施犯罪
      之結果，觸犯行為人目的行為以外之其他罪名而言。牽連
      犯的數行為間，有無方法或結果行為與目的行為之牽連關
      係存在，並應參酌行為時客觀的事實以為決定，亦即在客
      觀上認其方法或結果行為，與犯罪之目的行為，有不可分
      離之直接密切關係，始克成立。（最高法院79年度台上字
      第547號判例意旨參照）換言之，所謂牽連犯，必須二個
      以上之行為有方法與結果之關係者，始足構成，亦即必須
      以犯一罪之方法行為犯他罪，或以犯一罪之結果行為犯他罪
      ，方有牽連關係之可言。（最高法院73年度台上字第5446
      號判例意旨參照）
（二）經查，本件被告乙○○被訴明知已無資力，詎仍基於意圖
      為自己不法所有之概括犯意，分別於93年3月5日、94 年8
      月20日及95年1月10日自任互助會會首，向甲○○等人招
      攬如附表所示之互助會，約定採內標方式標會，每會會款
      如附表所示，並於附表所示開標時間，在臺北縣新店市○
      ○路102巷15號4樓乙○○住處開標，嗣利用會員間互不相
      識，且會員多以電話聯絡確認，而未到場參與開標之機會
      ，於96年6月30日以前之不詳時間，連續在標單上，偽造
      如附表所示被冒標人之署名及競標利息，持以行使參加競
      標並得標後，使其他活會會員陷於錯誤而支付會款，足以
      生損害於該等被冒標之活會會員。嗣乙○○無法如期交付
      得標金，於95年11月5日在上址召開如附表所示編號1之互
      助會停標協調會時，經現場活會會員互相核對，查覺實際
      活會數與應剩活會數不符，各該會員始悉上情，因認被告
      涉有刑法第216條之行使偽造之第220條、第210條準私文
      書罪、第339條第1項之詐欺取財罪嫌，此有起訴書在卷足
      憑。而被告乙○○另曾因涉嫌偽造有價證券案件，為臺灣
      臺北地方法院檢察署檢察官於96年12月19日提起公訴，原
      審法院於96年12月31日以97年度訴字第10號受理後，於97
      年4月18日判決：「乙○○意圖供行使之用，而偽造有價
      證券，處有期徒刑3年6月。如附表所示之本票上偽造之共
      同發票人『卓金足』之本票部分及偽造之『卓金足』印章
      一枚均沒收。」（目前繫屬本院97年度上訴字第2131號審
      理中，尚未確定）等情，亦有起訴書及原審判決、本院被
      告前案紀錄表在卷可稽。雖查原審法院97年度訴字第10號
      判決犯罪事實欄記載認定：「乙○○為向廖文瑞借款34萬
      元，須開立本票供擔保償還借款之用，明知卓金足並未同
      意簽發如附表所示本票，竟意圖供行使之用，未經卓金足
      同意，先於94年8月20日前某日時，偽刻卓金足之印章1枚
      後，於94年8月20日，在其位於臺北縣新店市○○路102巷
      15號4樓之住處內，在如附表所示本票發票人欄上，偽造
      卓金足之印文1枚，以偽造完成卓金足表示同意擔任如附
      表所示本票共同發票人之本票1紙後，旋於同日持之前往
      廖文瑞位於臺北縣新店市○○○路127號2樓住處，交付予
      廖文瑞而行使之，廖文瑞因而貸予34萬元款項... 」。
      另證人廖文瑞證稱：「（問：94年8月20日該次乙○○藉
      故向你借你所標得的互助會金34萬元時，你是否已領得該
      次之互助會金？）答：沒有。」、「（問：該34萬元互助
      會金你向誰標取？）答：這是乙○○很早以前起的會，起
      會的時間忘記了，距離94年大約有3年時間，我是最後一
      期活會，乙○○沒有給我互助金，本來乙○○應該要給我
      36 萬元，但她開34萬元的票，跟我借應該給我的會錢，
      並且跟我說剩下的2萬元當成參加她下次起的會的頭會標
      金，所以我不得已又參加她另外起的會（按，即為本案遭
      起訴涉嫌詐欺、行使偽造私文書的94年8月20日合會）」
      云云（原審卷第33頁參照）。本院揆諸原審法院另案之97
      年度訴字第10號判決書，並佐以證人廖文瑞所為上開之證
      詞，充其量僅足認定被告為支付應給付予廖文瑞之會款，
      竟未經卓金足之同意，偽刻卓金足之印章後，進而在本票
      發票人欄上，偽造卓金足之印文，以偽造完成卓金足表示
      同意擔任本票共同發票人之本票後，交付予廖文瑞而行使
      之而已。至被告另案所涉之偽造有價證券犯行，與本案偽
      造文書、詐欺取財犯行，何以具有裁判上一罪之牽連關係
      ，原審並未詳加敘述說明。果若被告於冒標廖文瑞之互助
      會前，本無偽造卓金足名義之本票之犯意，乃因冒標廖文
      瑞之互助會之後，無法支付會款予廖文瑞，乃臨時起意偽
      造上開本票完成，再交付予廖文瑞充數應急，則被告另案
      所涉之偽造有價證券犯行，與本案偽造文書、詐欺取財犯
      行，是否具有裁判上一罪之牽連關係，或應屬於數罪併罰
      之關係，即非無疑。又被告另案所涉之偽造有價證券犯行
      ，與本案偽造文書、詐欺取財犯行之間，是否必以他者為
      方法，或必發生他者之當然結果，亦有待研求。
四、綜上說明，檢察官提起上訴指稱：本件起訴之犯罪事實在於
    被告冒會員名義標得互助會，與另案被告偽造本票向他人詐
    得款項犯罪手法迥異毫不相同，雖然另案被害人廖文瑞亦有
    參加互助會，然而被告是否在召集互助會時即有詐欺犯意？
    還是因為以會養會之結果，終無法彌補資金缺口而開始冒標
    ？且被告在偽造本票向廖文瑞詐得款項之時即94年8月20日
    ，被告應尚未開始冒會員名義標取互助會之情事，被告均任
    會首且均標得首標，是被告召集最後一會時即95年1月10日
    應處於以會養會情況，二者已相距近五月之久，是否能以被
    害人相同、虛構「卓金足」名等節，遽認二犯行具有牽連處
    罰之一罪關係等語，指摘原審率而認定本案，與被告另案所
    涉偽造有價證券案件，具有裁判上一罪之牽連關係，應有違
    誤，即為有理由，本院爰不經言詞辯論，將原審判決予以撤
    銷，並諭知發回原審詳查後，更為適當之判決，以符法制。
五、據上論斷，應依刑事訴訟法第369條第1項後段、第372條，
    判決如主文。
中    華    民    國    97    年    6     月    27    日
            刑事第九庭審判長法  官  陳貽男
                            法  官  許宗和
                            法  官  周盈文
以上正本證明與原本無異。
如不服本判決，應於收受送達後十日內向本院提出上訴書狀，其
未敘述上訴之理由者並得於提起上訴後十日內向本院補提理由書
（均須按他造當事人之人數附繕本）。
檢察官不得上訴。
                            書記官  余姿慧
中    華    民    國    97    年    6     月    27    日
附表：
┌───┬────────┬────┬────┬──┬─────┬──────┐
│      │                │        │        │    │已開標會數│被冒標人    │
│編  號│ 互助會起迄時間 │每會會款│開標時間│會數├─────┼──────┤
│      │                │        │        │    │ 應剩活會 │ 實際活會數 │
├───┼────────┼────┼────┼──┼─────┼──────┤
│  １  │93年3月5日至98年│ １萬元 │每月5日 │59人│    32    │張雪媚及另4 │
│      │1月5日生        │        │        │    │          │名姓名不詳之│
│      │                │        │        │    │          │人          │
│      │                │        │        │    ├─────┼──────┤
│      │                │        │        │    │    27    │32          │
├───┼────────┼────┼────┼──┼─────┼──────┤
│  ２  │95年1月10日至97 │ １萬元 │每月10日│31人│    11    │卓金足      │
│      │年6月10日       │        │        │    ├─────┼──────┤
│      │                │        │        │    │    20    │21          │
├───┼────────┼────┼────┼──┼─────┼──────┤
│  ３  │94年8月20日至98 │ ２萬元 │每月20日│46人│    15    │王碧雲      │
│      │年5月20日       │        │        │    │          │卓金足      │
│      │                │        │        │    ├─────┼──────┤
│      │                │        │        │    │    31    │33          │
└───┴────────┴────┴────┴──┴─────┴──────┘


司法院資訊處製作；財團法人民間司法改革基金會備份。
